臺灣高等法院刑事裁定
110年度毒抗字第301號
抗  告  人  
即  被  告  吳旭笙



上列抗告人即被告因違反毒品危害防制條例案件，不服臺灣新北
地方法院110年度毒聲字第239號，中華民國110年1月26日裁定（
聲請案號：臺灣新北地方檢察署110年度聲觀字第155號、109年
度毒偵字第3873號）提起抗告，本院裁定如下：
    主  文
抗告駁回。 
    理  由
一、聲請意旨略以：被告甲○○基於施用第二級毒品之犯意，於民
    國109年4月21日14時45分許為警採尿時回溯96小時內某時許
    ，在不詳處所，以不詳方式，施用第二級毒品甲基安非他命
    1次。嗣因其為毒品採尿列管人口，經警通知採尿，結果呈
    甲基安非他命之陽性反應。爰依毒品危害防制條例第20條第
    3項、第1項及觀察勒戒處分執行條例第3條第1項之規定，聲
    請裁定將被告送勒戒處所觀察、勒戒等語。
二、原裁定意旨略以：被告於警詢及偵訊時固坦承其於109年4月
    21日14時45分許為警採集其尿液之事實，惟矢口否認其於上
    揭時間內有何施用甲基安非他命之行為，辯稱：伊最後一次
    施用吸食毒品安非他命應該是109年3月的某天在自己家裡，
    伊沒有施用毒品，不知為何會呈陽性反應，伊有去朋友家，
    朋友有在抽安非他命二手煙云云。惟查：
  ㈠被告於109年4月21日14時45分採得之尿液檢體，經台灣尖端
    先進生技醫藥股份有限公司以EIA酵素免疫分析法為初步檢
    驗，並以GC/MS氣相層析質譜儀法為確認檢驗後，確呈甲基
    安非他命之陽性反應，有應受採尿液採驗人尿液檢體採集送
    驗紀錄、該公司109年5月5日濫用藥物檢驗報告附卷可稽，
    應堪認定。
  ㈡查：
  ⒈甲基安非他命經口服投與後約70%於24小時內自尿液中排出，
    約90%於96小時內自尿液中排出，由於甲基安非他命成分之
    檢出與其投與方式、投與量、個人體質、採尿時間與檢測儀
    器之精密度等諸多因素有關，因此僅憑尿液中呈安非他命陽
    性反應，並無法確實推算吸食時間距採集時間之長短，惟依
    上述資料推斷，最長可能不會超過4日乙節，另經行政院衛
    生署藥物食品檢驗局81年2月8日藥檢一字第001156號函示明
    確，此均為原審職務上已知之事項。又查依毒品檢驗學上之
    常規，尿液中含毒品成分反應所使用之檢驗方法，對於受檢
    驗者是否確有施用毒品行為之判斷，在檢驗學常規上恆有絕
    對之影響。以酵素免疫分析或薄層定性分析等方式為初步篩
    檢者，因具有相當程度偽陽性之可能，如另以氣（液）相層
    析、質譜分析等較具公信力之儀器為交叉確認，因出現偽陽
    性反應之機率極低，核足據為對涉嫌人不利之認定（最高法
    院97年度台上字第2016號判決同此見解）。
  ⒉查同處一室吸入他人施用安非他命產生之二手煙是否會造成
    尿液檢出安非他命，目前並無相關文獻可供參考。依常理判
    斷，若與吸食安非他命者同處一室，其吸入二手煙之影響程
    度，與空間大小、密閉性、吸入之濃度多寡及吸入時間長短
    等因素有關，又縱然吸入二手煙之尿液可檢出安非他命，其
    可檢出之濃度與吸收劑量、頻率、尿液採集時間點、個人體
    質與代謝狀況等因素有關，因個案而異，但其濃度亦應遠低
    於同處一室之施用者，業經行政院衛生署管制藥品管理局（
    現改制為行政院衛生福利部食品藥物管理署）97年11月11日
    以管檢字第0970011146號函示明確。又甲基安非他命之價格
    ，因警方查緝甚嚴，其價格非低，衡情施用者多僅將少量甲
    基安非他命燃燒後以吸食器供己施用，其所用之量甚微，供
    己施用或恐不足，當不致將大量之甲基安非他命氣體擴散至
    他處，且縱有少量氣體擴散至他處，經空氣傳播稀釋後，該
    氣體中所含之甲基安非他命含量亦降低甚多。查本件被告經
    前述檢驗結果，呈甲基安非他命之陽性反應，檢驗出甲基安
    非他命濃度達566（ng/ml）已明顯高出檢驗結果判定基準值
    500（ng/ml），而呈陽性反應，核諸上開說明，顯非因與吸
    食毒品者共處一室致吸入俗稱「二手菸」所導致。綜上，被
    告上開所辯，純屬事後飾卸之詞，不足採信，被告於上開時
    、地所採集之尿液，送驗結果既呈甲基安非他命之陽性反應
    ，足見被告於為警採尿時往前回溯96小時內某時（不含公權
    力拘束時間），確曾有施用甲基安非他命之事實，堪以認定
    。
  ㈢被告前因施用毒品案件，經臺灣桃園地方法院以93年度毒聲
    字第405號裁定送觀察、勒戒後，認無繼續施用毒品之傾向
    ，於93年4月26日執行完畢釋放出所，並經臺灣桃園地方法
    院檢察署（已更名臺灣桃園地方檢察署）檢察官以93年度毒
    偵字第1293號為不起訴之處分確定等節，有本院被告前案紀
    錄表附卷可稽。是被告前揭施用甲基安非他命行為距其最近
    1次因犯施用毒品罪經觀察勒戒執行完畢釋放之日即93年4月
    26日已逾3年，依上開說明，即應再令觀察、勒戒。從而，
    檢察官聲請將被告送觀察、勒戒，於法有據，爰依毒品危害
    防制條例第20條第3項、第1項，觀察勒戒處分執行條例第3
    條第1項，裁定如主文等語。
三、抗告意旨略以：本人雙親已年邁，家中無經濟支柱，懇請鈞
    長念於人道考量，給予轉裁定戒癮治療云云。
四、按犯毒品危害防制條例第10條之罪者，檢察官應聲請法院裁
    定，或少年法院（地方法院少年法庭）應先裁定，令被告或
    少年入勒戒處所觀察、勒戒，其期間不得逾2月，毒品危害
    防制條例第20條第1項定有明文。又同條第3項規定，犯第10
    條之罪於觀察、勒戒或強制戒治執行完畢釋放後，3年後再
    犯者，應適用同條第1、2項之規定。且此所謂「3年後再犯
    」，只要本次再犯（不論修正施行前、後）距最近1次觀察
    、勒戒或強制戒治執行完畢釋放，已逾3年者，即該當之，
    不因其間有無犯第10條之罪經起訴、判刑或執行而受影響（
    最高法院109年度台上大字第3826號裁定參照）。次按毒品
    危害防制條例第35條之1第1款規定108年12月17日修正條文
    施行前犯第10條之罪，於修正施行後，偵查中之案件，由檢
    察官依修正後規定處理。所謂「偵查中」是指尚未繫屬於法
    院。是本件於前揭修正條文109年7月15日施行時尚未繫屬於
    法院，檢察官自應適用上開修正後之規定處理。
五、經查：
(一)抗告人即被告（下稱「被告」）甲○○否認於聲請意旨所指時
    間施用甲基安非他命。惟查：　
 1、被告為警查獲所採集之尿液，經以EIA酵素免疫分析法進行
    初步檢驗，並以GC／MS氣相層析質譜儀法進行確認檢驗之結
    果，確呈安非他命類陽性及甲基安非他命陽性反應一情，有
    台灣尖端先進生技醫藥股份有限公司濫用藥物檢驗報告（尿
    液檢體編號：DZ00000000000）、新北市政府警察局海山分
    局應受尿液採驗人尿液檢體採集送驗紀錄（檢體編號：DZ00
    000000000）各1紙附卷（見毒偵字第3873號卷第5、6頁）可
    稽。參以甲基安非他命經口服投與後約70%於24小時內自尿
    液中排出，約90%於96小時內自尿液中排出，僅憑尿液中呈
    安非他命陽性反應，雖無法確實推算吸食時間距採集時間之
    長短，惟依上述資料推斷，最長可能不會超過4日，業經行
    政院衛生署藥物食品檢驗局81年2月8日藥檢一字第001156號
    函示明確，以及尿液含毒品成分反應使用之檢驗方法，對於
    受檢驗者是否確有施用毒品行為之判斷，在檢驗學常規上恆
    有絕對影響，以酵素免疫分析或薄層定性分析等方式為初步
    篩檢者，因具有相當程度偽陽性之可能，如另以氣（液）相
    層析、質譜分析等較具公信力之儀器為交叉確認，因出現偽
    陽性反應之機率極低，核足據為對涉嫌人不利之認定（最高
    法院97年度台上字第2016號判決同旨）。是被告於109年4月
    21日為警採尿時往前回溯96小時內某時（不含公權力拘束時
    間），曾有施用甲基安非他命之事實，堪以認定。
 2、被告前因施用毒品案件，經臺灣桃園地方法院93 年度毒聲
    字第405號裁定送觀察、勒戒，嗣因認無繼續施用毒品之傾
    向，於93 年4 月26日出所，並由臺灣桃園地方檢察署（原
    名臺灣桃園地方法院檢察署）檢察官以93 年度毒偵字第129
    3號為不起訴處分確定等情，有本院被告前案紀錄表附卷（
    見本院卷第21、32頁）可參，則被告本次施用毒品犯行時間
    （即109年4月21日為警採尿時往前回溯96小時內某時（不含
    公權力拘束時間）），係被告最近1 次觀察勒戒執行完畢（
    即93年4月26日）3 年後再犯，揆諸前揭說明，應令被告入
    勒戒處所觀察、勒戒，不因被告其間有無犯第10條之罪經起
    訴、判刑或執行而受影響。是原審詳查後依檢察官聲請裁定
    被告應送勒戒處所觀察、勒戒，於法自無不合。
(二)被告雖執前詞提起抗告。惟查：
 1、按「犯第10條之罪者，檢察官應聲請法院裁定，或少年法院
    （地方法院少年法庭）應先裁定，令被告或少年入勒戒處所
    觀察、勒戒，其期間不得逾2月。」、「本法第20條第1項及
    第23條第2項之程序，於檢察官先依刑事訴訟法第253條之1
    第1項、第253條之2之規定，為附命完成戒癮治療之緩起訴
    處分時，或於少年法院（地方法院少年法庭）認以依少年事
    件處理法程序處理為適當時，不適用之。」毒品危害防制條
    例第20條第1項、第24條（本條雖於109年1月15日修正公布
    ，然行政院尚未依同條例第36條後段另定施行日期，下同）
    第1項分別定有明文，又行政院依毒品危害防制條例第24條
    第3項授權訂定之「毒品戒癮治療實施辦法及完成治療認定
    標準」第2條，規定戒癮治療之實施對象，為施用第一級毒
    品海洛因、嗎啡、鴉片及前開相類製品與第二級毒品者（第
    1項）；被告有下列情事之一時，不適合為附命完成戒癮治
    療之緩起訴處分。但無礙其完成戒癮治療之期程者，不在此
    限：一、緩起訴處分前，因故意犯他罪，經檢察官提起公訴
    或判決有罪確定。二、緩起訴處分前，另案撤銷假釋，等待
    入監服刑。三、緩起訴處分前，另案羈押或執行有期徒刑（
    第2項）。是毒品危害防制條例所規定之觀察、勒戒處分，
    其立法意旨在幫助施用毒品者戒除毒癮，該處分之性質非為
    懲戒行為人，而係為消滅行為人再次施用毒品之危險性，目
    的在戒除行為人施用毒品之身癮及心癮措施；觀察、勒戒係
    導入一療程觀念，針對行為人將來之危險所為預防、矯治措
    施之保安處分，以達教化與治療之目的，可謂刑罰之補充制
    度，從而毒品危害防制條例本身所規定之觀察、勒戒及強制
    戒治等保安處分，雖兼具自由刑之性質，卻有刑罰不可替代
    之教化治療作用，且觀察、勒戒既屬用以矯治、預防行為人
    反社會性格，而具社會保安功能之保安處分，當無因行為人
    之個人或家庭因素而免予執行之理，是毒品危害防制條例規
    定之觀察、勒戒處分係屬強行規定，倘有施用毒品之行為，
    除檢察官審酌個案情形，依同條例第24條第1項為附命完成
    戒癮治療之緩起訴處分，可排除適用外，凡經檢察官聲請，
    法院原則上應予尊重，僅得依法裁定令入勒戒處所觀察、勒
    戒，以查其是否仍有施用毒品傾向，並據以斷定幫助行為人
    徹底戒毒之方法，法院尚無自由斟酌以其他方式替代之權，
    且戒癮治療係基於防制毒品危害之刑事政策，及毒品危害防
    制條例第24條鑑於對若干施用毒品者，若僅施以徒刑不足以
    斷絕毒癮之規範本旨，使檢察機關與衛生主管機關合作，由
    檢察官審酌個案情形，援引毒品危害防制條例第24條，改以
    緩起訴處分方式轉介毒品施用者前往醫療院所治療，惟是否
    給予被告為附命完成戒癮之緩起訴處分，屬檢察官依法行使
    之裁量職權。
 2、本件檢察官經斟酌被告個案情形，認以向法院聲請觀察、勒
    戒始能達戒癮目的，而不為被告緩起訴處分及到指定醫療醫
    院為替代療法之諭知，乃屬檢察官適法職權之行使。質言之
    ，對於「初犯」或「3年後再犯」施用毒品者之戒癮方式，
    係採「緩起訴之戒癮治療」與「觀察、勒戒」並行之雙軌模
    式，至應採取行附命完成戒癮治療之緩起訴處分，或向法院
    聲請裁定觀察、勒戒之處遇措施，要屬檢察官依法行使裁量
    權之範疇，法院原則上應予尊重，尚無自由斟酌以其他方式
    替代之權。本件檢察官未對被告採行附命完成戒癮治療之緩
    起訴處分，而向法院聲請裁定觀察勒戒，且無明顯裁量怠惰
    或濫用之情事，程序並無不合，再參以前揭觀察、勒戒既屬
    用以矯治、預防行為人反社會性格，而具社會保安功能之保
    安處分，當無因行為人家庭因素而免予執行之說明。是抗告
    意旨主張雙親年邁，請求轉裁定戒癮治療，並非可採。
六、綜上各情相互酌參，原審以被告有施用第二級毒品甲基安非
    他命之犯行，事證明確，依毒品危害防制條例第20條第1、3
    項及觀察勒戒處分執行條例第3條第1項規定，裁定將被告應
    送勒戒處所觀察、勒戒，經核其認事用法，並無違誤，被告
    仍執前詞，提起本件抗告，並無理由，應予駁回。
據上論斷，應依刑事訴訟法第412條，裁定如主文。
中　　華　　民　　國　　110 　年　　3 　　月　　9 　　日
　　　　　　      刑事第七庭  審判長法　官  孫惠琳
　　　　　　　　　　　　　　　　　  法　官  王惟琪
　　　　　　　　　　　　　　　　　  法　官  連雅婷
以上正本證明與原本無異。
不得再抗告。
                                    書記官  潘文賢
中　　華　　民　　國　　110 　年　　3 　　月　　10　　日